臺灣臺中地方法院刑事判決　　　　　　　96年度訴字第2462號
公　訴　人　臺灣臺中地方法院檢察署檢察官
被　　　告　乙○○
　　　　　　　　　　另案在臺灣臺中監獄執行中
上列被告因常業詐欺案件，經檢察官提起公訴（96年度偵字第19
83號），本院判決如下：
    主    文
乙○○犯常業詐欺取財罪，處有期徒刑壹年肆月，減為有期徒刑
捌月。
    犯罪事實及理由
一、乙○○為源萬順油壓工業有限公司（址設臺中縣霧峰鄉○○
    路二三四號，下稱源萬順公司）的負責人，明知自己及源萬
    順公司均已無給付貨款的資力，且其交付與廠商的貨款支票
    ，均係無法兌現的支票，竟單獨基於常業詐欺取財之犯意，
    為下列常業詐欺取財之犯行，並恃以維生，以之為常業：
（一）八十一年四月間，向力勤倉儲設備股份有限公司（設於臺
      中市○區○○路二段二六之二號，下稱力勤公司）佯稱購
      買重型物料架，價值新臺幣（下同）十六萬九千元，並由
      乙○○簽發發票日為八十一年十一月五日，金額十六萬九
      千元之支票一紙，交付力勤公司以給付貨款，致力勤公司
      陷於錯誤，而當場給付上開重型物料架。詎上開支票屆期
      提示，竟因業經列為拒絕往來戶而退票。嗣經力勤公司加
      以催討，乙○○復交付翁登源所簽發票號0000000
      號、發票日八十二年二月三十日、金額十六萬八千元、付
      款人臺中市第九信用合作社之支票一紙，詎屆期提示仍未
      獲付款，且乙○○復逃匿無蹤，力勤公司始知悉受騙。
（二）八十一年九月間，明知其源萬順公司所有之臺中區中小企
      業銀行烏日分行、帳號一五三四－三號支票存款帳戶，已
      自八十一年八月間起，陸續因存款不足而遭退票，經濟已
      陷於困境，竟至臺中縣大里市○○路二十之十六巷二之二
      號，向玉電工業股份有限公司（下稱玉電公司）的張水德
      佯稱其確有信用，而向張水德購買「電動升降台」價值十
      二萬五千元，並由乙○○簽發源萬順公司票號00000
      00號、發票日八十一年十一月九日、金額十二萬五千元
      、付款人臺中區中小企業銀行烏日分行之支票一紙，交付
      張水德以給付貨款，致張水德陷於錯誤，而給付上開升降
      台，詎屆期提示該支票，竟因業經列為拒絕往來戶而退票
      。嗣經張水德加以催討，乙○○復交付張起貴所簽發票號
      0000000號、發票日八十二年一月三十一日、金額
      十二萬元、付款人彰化商業銀行南臺南分行之支票一紙，
      詎屆期提示仍未獲付款，且乙○○復逃匿無蹤，張水德始
      知悉受騙。
（三）乙○○明知其並無ＴＯＹＯＴＡ牌五ＦＤ二五型堆高機可
      供出售，竟於八十二年二月三日，至苗栗縣後龍鎮○○路
      七一Ｏ之一號，向廣弘企業有限公司（下稱廣弘公司）的
      甲○○兜售ＴＯＹＯＴＡ牌五ＦＤ二五型堆高機一台，總
      價五十二萬五千元，約定八十二年二月中旬交貨，致甲○
      ○陷於錯誤，而當場簽發票號一六八八二四、發票日八十
      二年一月五日、金額二十六萬五千元、付款人竹南信用合
      作社後龍分社之支票一紙，交付乙○○作為訂金。惟乙○
      ○將支票兌現後，屆期並未獲交付上開堆高機，經甲○○
      打聽，始知乙○○早於八十二年一月十一日，結束源萬順
      公司業務，逃匿無蹤，甲○○始知悉受騙。
（四）於八十二年一月間，向中國力昂機械股份有限公司（設臺
      北市○○街八號二樓，下稱中國力昂公司）位於桃園縣蘆
      竹鄉○○路○段九號的工廠，訂購油壓拖板車二十七台，
      價值三十二萬二千五百元。乙○○當場交付由王裕欽簽發
      票號0000000號、發票日八十二年一月二十日、金
      額十一萬八千七百元、付款人聯邦銀行臺中分行之支票一
      紙及翁登源簽發票號0000000號、發票日八十二年
      一月二十日、金額二十二萬元、付款人彰化商業銀行水湳
      分行之支票一紙，交付中國力昂公司以給付貨款，致中國
      力昂公司陷於錯誤，而於八十二年二月間，在上開桃園廠
      交付板車二十七台與乙○○。惟上開客票屆期提示竟因印
      鑑不符及存款不足而遭退票，中國力昂公司始知悉受騙。
二、下列證人偵訊之證述固屬被告以外人於審判外之陳述，然本
    案被告於本院調查證據時，就此證據能力問題並未聲明異議
    ，且本院審酌上開筆錄作成之情況，尚無不當，依刑事訴訟
    法第一百五十九條之五第二項規定，視為有同條第一項之同
    意，自得為證據，合先明。
三、訊據被告乙○○除就犯罪事實（三）部分辯稱：伊僅向甲○
    ○詐取十二萬元，其餘部分因甲○○前曾向伊購買四台拖板
    車，價值十四萬五千元，該支票部分係為付此價款，伊對該
    部分並未詐取甲○○財物云云外，其餘犯罪事實均坦承不諱
    。且查：前揭犯罪事實，有下列證據為證：
（一）力勤公司部分：被告乙○○業已坦承此部分常業詐欺取財
      犯行，核與力勤公司代表人趙志仁於檢察官偵查時陳述情
      節相符（參見臺灣臺中地方法院檢察署八十二年度偵字第
      一一五七三號偵查卷第十頁），並有力勤公司估價單、翁
      登源所簽發票號0000000號、發票日八十二年二月
      三十日、金額十六萬八千元、付款人臺中市第九信用合作
      社之支票及退票理由單影本（參見臺灣臺中地方法院檢察
      署八十二年度偵字第一Ｏ八Ｏ五號偵查卷第十、十一頁）
      附卷可稽。
（二）玉電公司部分：被告乙○○業已坦承此部分常業詐欺取財
      犯行，核與證人張水德於本院另案審理時證述情節相符（
      參見本院八十九年度訴緝字第六一二號刑事卷（三）第八
      六至八九頁），並有乙○○簽發源萬順公司票號0000
      000號、發票日八十一年十一月九日、金額十二萬五千
      元、付款人臺中區中小企業銀行烏日分行之支票及退票理
      由單、中區郵管局直轄十四支局第六六號存證信函、張起
      貴所簽發票號0000000號、發票日八十二年一月三
      十一日、金額十二萬元、付款人彰化商業銀行南臺南分行
      之支票及退票理由單、臺中區中小企業銀行八十二年三月
      十八日中烏日字第三九號函附之源萬順公司退票紀錄影本
      （參見臺灣臺中地方法院檢察署八十二年度偵字第三三四
      九號偵查卷第八至十三頁、第二三至二八頁）、彰化商業
      銀行南臺南分行八十二年八月三十一日南臺南字第一五六
      號函附張起貴上開支票帳戶拒絕往來紀錄（八十一年十一
      月二十七日拒絕往來）（詳本院八十二年度易字第六一四
      七號刑事卷）附卷可稽。
（三）廣弘公司部分：此部分事實業據證人甲○○於本院另案審
      理及本院審理中證述在卷（參見本院八十九年度訴緝字第
      六一二號刑事卷（三）第八九至九二頁，本院卷第四十五
      、四十六），並有甲○○給付訂金之票號一六八八二四、
      發票日八十二年一月五日、金額二十六萬五千元、付款人
      竹南信用合作社後龍分社之支票及支票存根影本（參見臺
      灣臺中地方法院檢察署八十二年度偵字第八九八二號偵查
      卷第五頁）附卷可稽，又證人甲○○於本院並據引其告訴
      狀之內容為證，敘明被告前固曾售予甲○○拖板車等物，
      惟甲○○就此部分業於八十一年十二月五日先支付三萬八
      千元訂金，次於八十二年二月十二日再支付九萬元款項，
      共計十二萬八千元整，而與前揭支票係供作支付購買ＴＯ
      ＹＯＴＡ牌五ＦＤ二五型堆高機之訂金係屬二事，並有支
      票存根、收據、買賣契約書各一紙在卷可稽（九十六年偵
      字第一九八三號卷第二○○至二○四頁，另參八十二年度
      字第八九八二號卷），被告所辯核與前揭書證資料不符，
      不足採信，被告此部分犯行堪以認定。
（四）中國力昂公司部分：被告乙○○業已坦承此部分常業詐欺
      取財犯行，核與證人即中國力昂公司業務經理彭博政於本
      院另案審理時證述情節相符（參見本院八十九年度訴緝字
      第六一二號刑事卷（三）第九三至九五頁），並有王裕欽
      簽發票號0000000號、發票日八十二年一月二十日
      、金額十一萬八千七百元、付款人聯邦銀行臺中分行之支
      票及退票理由單、翁登源簽發票號0000000號、發
      票日八十二年一月二十日、金額二十二萬元、付款人彰化
      商業銀行水湳分行之支票及退票理由單、中國力昂公司交
      貨單影本（參見臺灣臺中地方法院檢察署八十二年度偵字
      第六一八二號偵查卷第八至十頁）、彰化商業銀行水湳分
      行八十二年八月三十日彰湳字第一六六四號函附翁登源上
      開支票拒往來情形（八十二年二月十二日拒絕往來）（參
      見本院八十二年度易字第六一四七號刑事卷）。
（五）綜上所述，本案事證明確，被告乙○○犯行堪以認定。
四、論罪科刑：
（一）比較新舊法部分：
　１、被告乙○○行為後，刑法第三百四十條常業詐欺罪，業於
  　　八十八年二月三日修正公布，並於同月五日施行；九十四
    　年二月二日修正公布，九十五年七月一日施行之刑法，則
      刪除第三百四十條常業詐欺罪之規定。八十八年二月三日
      修正公布，同年月五日施行前後之刑法第三百四十條常業
      詐欺罪，二者之刑度均相同（原先之得併科五千元以下罰
      金，已依罰金罰鍰提高標準條例等規定，提高為十倍即五
      萬元，八十八年一併修正改為五萬元，不再提高），適用
      被告行為時之刑法第三百四十條常業詐欺罪規定，對被告
      並無不利之情形。而八十八年二月三日修正公布，同年月
      五日施行前之刑法第三百四十條常業詐欺罪之法定本刑為
      一年以上七年以下有期徒刑，得併科五千元以下之罰金。
      刑法修正後，因常業犯已經刪除，應將被告原屬常業犯之
      多次詐欺取財犯行分論併罰，合併計算其法定最高本刑的
      結果，較原常業犯之法定刑為重，依刑法第二條第一項之
      規定比較結果，適用被告行為時（八十八年二月三日修正
      公布，同年月五日施行前）之刑法第三百四十條常業詐欺
      罪規定論罪，對被告較為有利。
　２、被告行為後，刑法第三十三條第五款業於九十四年二月二
  　　日修正公布，並自九十五年七月一日起施行；修正後刑法
    　第三十三條第五款規定「罰金：新臺幣一千元以上，以百
      元計算之。」，與修正前刑法第三十三條第五款規定「罰
      金：一元以上。」不同。比較新舊法結果，以舊法較有利
      於行為人，新法並無對被告較為有利之情形，故依刑法第
      二條第一項前段規定，本案關於法定刑罰金部分，自應適
      用行為時之法律即修正前刑法第三十三條第五款規定，決
      定其罰金部分之法定刑。又刑法修正後關於應適用法條欄
      關於罰金之提高，應適用刑法施行法第一條之一第一、二
      項之規定，附此敘明 (台灣高等法院暨所屬法院九十五年
      度法律座談會第十九號提案參照)。
（二）核被告所為，係犯前揭刪除修正前刑法第三百四十條之常
      業詐欺取財罪。爰審酌被告犯罪動機、目的，本案犯罪之
      情節暨所使用手段，所為詐欺之次數並所取得之財物，被
      告犯罪後坦承大部分犯行，惟並未與被害人達成和解，賠
      償被害人所受之損害等一切情狀，量處如主文所示之刑。
      被告犯罪之時間係九十六年四月二十四日以前，併依中華
      民國九十六年罪犯減刑條例第二條第一項第三款減其宣告
      刑二分之一。
五、併案意旨略以（臺灣臺中地方法院檢察署九十六年度偵字第
    三七○六號）：被告乙○○於八十一年十月二十七日晚上八
    時許，前往臺中縣烏日鄉○○村○○街三九號旁，向林月惠
    諉稱其機械生意買賣賺錢，希林月惠投資其機械買賣生意，
    林月惠不知有詐，乃當場拿出一百零四萬七千元與乙○○，
    乙○○則拿三張客票 (發票人王治民、票號ＡＡＦ0000
    000號、發票日八十一年十二月三十日、金額十八萬六千
    元、付款人臺灣土地銀行東臺南分行；發票人王清井、票號
    ＡＡ0000000號、發票日八十二年一月一日、金額二
    十八萬五千元、付款人臺灣中小企業銀行松山分行永吉辦事
    處；發票人紀萬、票號ＭＮ0000000號、發票日八十
    二年一月一日、金額五十七萬六千元、付款人世華聯合商業
    銀行臺北分行古亭辦事處)與林月惠以供擔保。詎被告乙○
    ○取得上開款額即逃匿無蹤，屆期提示上開客票亦不獲付款
    ，林月惠始知受騙，因認被告乙○○此部分亦涉犯常業詐欺
    取財罪嫌。訊據被告乙○○堅詞否認有為上揭犯行，辯稱：
    伊沒有拿過三張支票給林月惠，也沒有拿過林月惠的錢，林
    月惠有與男友恐嚇過伊，前揭支票背書並非伊與源萬順公司
    的印鑑章等語。經查：
（一）證人林月惠初於警詢陳稱：被告係諉稱其機械生意買賣賺
      錢，希望伊投資其機械買賣生意，伊不知有詐陷於錯誤，
      乃交付一百零四萬七千元與乙○○，乙○○則拿三張客票
      （發票人王治民、票號ＡＡＦ0000000號、發票日
      八十一年十二月三十日、金額十八萬六千元、付款人臺灣
      土地銀行東臺南分行；發票人王清井、票號ＡＡ0000
      000號、發票日八十二年一月一日、金額二十八萬五千
      元、付款人臺灣中小企業銀行松山分行永吉辦事處；發票
      人紀萬、票號ＭＮ0000000號、發票日八十二年一
      月一日、金額五十七萬六千元、付款人世華聯合商業銀行
      臺北分行古亭辦事處）與伊以供擔保等語；於檢察官偵查
      時又改稱：「八十一年十月二十七日，他（指被告乙○○
      ）拿票來向我換現金，說要與合夥做生意，我投資了一百
      多萬元，連調現部分八十幾萬元，共一百八十幾萬元，事
      後跳票。據查他給我該票之前，早已跳票了。他拿三張他
      人所開的支票，向我拿了八十幾萬元，言明若支票兌現，
      剩餘的放我這裡」（詳臺灣臺中地方法院檢察署八十二年
      度偵字第六一八二號偵查卷第四五頁）；於本院另案審理
      時復證稱：「（與被告之間有無金錢往來？情形如何？）
      有的。就是他向我借錢，細節因我現在腦力不佳，無法回
      憶。」；「（當時你是否控告被告拿三張支票跟你調現？
      ）是的。」；「（當初這些錢交給被告的原因如何？）好
      像是被告拿票跟我借錢，錢拿走，支票卻跳票。」；「（
      當時被告以何原因跟你借錢？）被告能言善道，好像說要
      買機械」；「（你與被告關係如何，為何願意借這六、七
      十萬元給被告？）他騙我，他說要拿錢去做生意，賺錢之
      後，要買東西回來給我，．．．」等語，顯然證人林月惠
      就交錢給被告乙○○的原因及究竟交給被告乙○○多少錢
      ，前後陳述並不一致，已難盡信。
（二）證人林月惠提出之三張支票，除票號ＭＮ0000000
      號、發票日八十二年一月一日、金額五十七萬六千元、付
      款人世華聯合商業銀行臺北分行古亭辦事處的支票背面有
      源萬順公司及乙○○的背書外，其餘二張支票均無任何被
      告乙○○或源萬順公司的背書（參見臺灣臺中地方法院檢
      察署八十二年度偵字第八六九四號偵查卷第八至十頁），
      而上開背書是否確為被告乙○○及其源萬順公司的背書，
      亦無任何積極證據足以佐證。再者，證人林月惠於本院另
      案審理時陳稱三張支票是被告乙○○於同一個時間借款時
      所交付的，而其是交付被告乙○○現金，然既是同時間收
      受被告乙○○交付的三張支票，何以只有一張支票有被告
      乙○○及源萬順公司的背書，其他二張支票則付之闕如，
      且證人林月惠交付現金與被告乙○○的證據，其據其提出
      上開三張支票外，並無其他證據資為佐證，是上開三張支
      票是否確為被告乙○○所交付，證人林月惠是否確有出借
      現金與被告乙○○，均不無疑義，自難單以證人林月惠之
      指訴，逕為被告乙○○不利之認定。
（三）綜上所述，此部分公訴人之舉證容有未足，被告此部分犯
      罪尚屬不能證明，原應為無罪之諭知，然此部分既未經檢
      察官提起公訴，本院無從併予審理，應退回檢察官另為適
      法之處理。
據上論斷，應依刑事訴訟法第二百九十九條第一項前段，刑法第
二條第一項前段、（八十八年二月三日修正公布，於同月五日施
行前之刑法）第三百四十條，刑法施行法第一條之一，中華民國
九十六年罪犯減刑條例第二條第一項第三款、第七條，判決如主
文。
中　　華　　民　　國　　96　　年　　10　　月　　31　　日
                  臺灣臺中地方法院刑事第二庭
                        審判長  法  官  曾佩琦
                                法  官  陳姵君
                                法  官  郭書豪
上正本證明與原本無異。
如不服本判決，應於收送達後10日內向本院提出上訴書狀（應敘
述具體理由並附繕本）。
上訴書狀如未敘述理由，應於上訴期間屆滿後20日內補提理由書
於本院。
中　　華　　民　　國　　96　　年　　10　　月　　31　　日
                                書記官  陳美虹
附錄論罪科刑法條
第三百四十條
以犯第三百三十九條之罪為常業者，處一年以上七年以下有期徒
刑，得併科五千元以下罰金。
